【裁判字號】    98,訴,2655
【裁判日期】    990331
【裁判案由】    侵權行為損害賠償
【裁判全文】
臺灣板橋地方法院民事判決              98年度訴字第2655號
原      告  甲○○
訴訟代理人  張家新律師
被      告  乙○○
上列當事人間請求侵權行為損害賠償事件，本院於民國99年2 月
26日辯論終結，判決如下：
    主      文
被告應給付原告新臺幣貳拾伍萬元，及自民國九十八年十二月十
日起至清償日止，按年息百分之五計算之利息。
被告應書立如附件所示之道歉啟示（標題以字體三十六號粗體標
楷體，其餘內容以字體二十號標楷體繕寫，A4紙張製作），以雙
掛號方式郵寄中華郵政股份有限公司三重郵局營業管理科（地址
：臺北縣三重市○○路十四號），並將回執交付予原告。
原告其餘之訴駁回。
訴訟費用由被告負擔二分之一，餘由原告負擔。
本判決第一項得假執行。
    事實及理由
一、原告主張：
  (一)原告與被告於民國91年4 月20日結婚、96年7 月23日離婚。
    於婚姻關係存續期間，家庭生活費用係以原告、被告各約6
    比4 之比例共同分擔，並共同存入以被告名義在蘆洲郵局開
    立之帳號0000000-0000000 號帳戶（下稱系爭帳戶），且由
    被告掌管此存簿及印章，以支付家庭開銷。未料，95年5 月
    起，被告經常無理由藉故吵鬧不休，且主張家庭費用應由男
    性負全部責任，豈有女性幫忙負擔之理？故一直要求原告返
    還其已支付之家庭生活費用，原告當時為維繫婚姻不得已順
    其要求，經計算後由原告給付被告新臺幣（下同）85萬元（
    包括原告結婚後支付家庭費用約70萬元、小孩歷年健保費約
    10萬元、再由原告額外支付被告5 萬元，合計85萬元），並
    於95年5 月18日交付面額85萬元即期支票予被告，被告亦將
    共同支應家庭生活開銷之系爭帳戶之存簿及印章返還原告，
    並書立字據（下稱系爭字據，見本院卷第17頁）要求下個月
    （即95年6 月）起之生活費皆由原告獨自支付。至此被告即
    未再支付任何家庭生活費，所有帳務管理亦不再過問，因此
    系爭帳戶也由原告實際管領、使用，用以支應小孩扶養及家
    庭開支。
  (二)被告明知上情，且知悉原告為中華郵政股份有限公司三重郵
    局所屬蘆洲支局員工，竟於96年7 月起，以「不平者」、「
    王貴如」、「sasaya」之名義，數度投書至中華郵政股份有
    限公司電子郵件信箱及首長信箱，略以某員工知法犯法、帳
    戶遭盜領等情節，又於97年3 月間向郵政總局直接明確指出
    原告涉嫌竊盜，於同年4 月間再以「sasaya」之名義指稱原
    告擅用職權私立存簿盜取他人錢財等情，前揭情事並為被告
    於97年4 月25日臺灣板橋地方法院檢察署97年度他字第2254
    號竊盜案件偵訊時所自承，致使對於誠信與員工操守甚為重
    視之中華郵政公司管理單位發文，要求所屬三重郵局管理科
    及政風單位開始調查原告，造成原告必須忍辱解釋：「原告
    之妻有外遇，而被其妻強逼離婚，且其妻為爭取小孩監護權
    ，而誣告原告犯竊盜之罪。」被告此舉行為，無非是故意陷
    害欲使原告喪失工作。更有甚者，被告明知並已同意原告使
    用系爭帳戶，卻於97年3 月19日向臺灣板橋地方法院檢察署
    提出竊盜告訴，誣指原告「未經被告同意」而將上開帳戶內
    之存款私自提領一空，造成原告於上班時間（即97年4 月14
    日及同年月25日），數度以竊盜罪被告身分至臺灣板橋地方
    法院檢察署應訊。被告為成年人，自然知悉存簿及印章係保
    管帳戶內存款安全之關鍵，此為一般人普通常識，被告於95
    年5 月19日將系爭帳戶之存簿、印章還給原告，乃係同意原
    告使用帳戶內之存款，豈有事後又辯稱從未同意原告使用該
    帳戶之理。再者，若原告要於95年5 月22日竊盜上開帳戶內
    之十餘萬元，又為何要於同年月18日先交付85萬元支票予被
    告？被告提出竊盜告訴，卻刻意隱匿原告曾交付85萬元予伊
    之事實，顯見被告主觀上欲誣陷原告之意圖甚為明顯。
  (三)按名譽權之侵害非即與刑法之誹謗罪相同，名譽為人格之社
    會評價，名譽有無受損害，應以社會上對個人評價是否貶損
    作為判斷之依據，苟其行為足已使他人在社會之評價減損，
    不論故意或過失均可構成侵權行為，其行為不以廣佈於社會
    為必要，僅使第三人知悉其事，亦足當之。本件被告於96年
    7 月起陸續為上開匿名檢舉及提起不實之竊盜告訴行為，不
    僅使第三人知悉此事，客觀上也使得原告遭人輕蔑、不屑，
    原告個人社會評價也因此減損、貶低，且被告為系爭言論時
    亦當知悉該言論足以貶低原告人格之社會評價，侵害原告之
    名譽，惟被告仍為上開行為，即難謂其無故意、過失對原告
    人格之侮辱。衡諸社會通念，原告現擔任郵局儲匯主管之金
    融工作，每日須經手高達上千萬之資金，誠信與操守對於原
    告工作、生活之重要性及不可侵犯性甚鉅，被告所為之不實
    指控，足以貶損原告之社會評價而侵害原告名譽權，原告並
    因此受有損害，爰依民法第184 條第1 項前段、第195 條第
    1 項提起本件訴訟。
  (四)聲明：1.被告應給付原告50萬元，及自起訴狀送達日起至清
    償日止，按年利率百分之5 計算之利息。2.被告應將如附件
    所示之道歉啟示（標題以字體36號粗體標楷體，其餘內容以
    字體20號標楷體繕寫，A4紙張製作），以雙掛號方式郵寄中
    華郵政股份有限公司三重郵局營業管理科（地址：臺北縣三
    重市○○路14號），並將回執交付予原告。
二、被告則以：
  (一)伊與原告在90年7 月間相識，後原告即利用職務之便，於91
    年1 月於其工作處（即蘆洲三民路郵局），擅用伊之名義並
    偽造其簽名私下開立系爭帳戶，並以準備日後家庭生活金為
    由，強要求伊每月需匯入固定金額。結婚後，伊為求婚姻之
    圓滿，隱忍一切，無奈原告行徑竟日趨離譜，93年2 月間，
    伊產下一子後，原告竟陸續將系爭帳戶內之金額提領轉出，
    於93至94年間共提領545,000 元。96年8 月底，原告要求伊
    前往原開戶郵局結清帳戶並提領戶頭內僅剩之7 元給原告，
    伊此時才得知原想留給孩子的金錢及自己的生育津貼等保險
    理賠金，早已被原告於95年間全數轉到自己戶頭並占為己有
    ，惟因考量原告前途，才僅以試探性口吻且未公開涉案員工
    姓名之方式寄發電子郵件，詢問郵局相關事宜之處理方式，
    豈知郵局相關單位僅以要求原告寫報告方式，草草了事。伊
    於無奈之下，為尋求公平正義，才轉而向臺灣板橋地檢署提
    出竊盜告訴，且伊係在提出竊盜告訴後才告知郵局原告之姓
    名，否則郵局不予受理。又原告亦於97年4 月25日臺灣板橋
    地方法院檢察署97年度他字第2254竊盜案件偵查庭時，於庭
    上坦承自己的過失，並答應要寫下道歉函，伊才未以繼續追
    究，豈知，現在原告竟矢口否認犯行，且將過錯全推給伊，
    實令人心寒。
  (二)原告於95年5 月18日所支付予伊之85萬支票，實為原告自願
    交付，並非伊強行要求將之前共同支付家庭開銷費用全數返
    還，且從先前原告常利用職務之便，從伊帳戶任意取用金錢
    之情形觀之，就算伊不交出印鑑和存簿，原告仍會採取其他
    手段，伊於百般無奈下，才不得已交出印鑑和存簿。此外，
    由伊書立之系爭字據文字觀之，伊並非心甘情願交出存簿，
    遑論願意將存簿剩餘款交還給原告全權使用，況伊先前均以
    金融卡提領帳戶內金錢，伊未交付金融卡予原告，即表示帳
    戶內的錢伊還要使用，且伊認提領要由本人或出具本人之委
    託書或證件，並無授權原告提領之意思，原告之主張實為刻
    意扭曲伊之原意。原告自結婚起每月給予伊家庭生活費2 萬
    至2 萬5 千元供家庭生活開銷，不論前開金額是否用罄，伊
    均會每月存入1 萬5 千元至上開帳戶，故上開帳戶內之金錢
    ，雖伊與原告均有存入，惟大部分為伊所存入，原告亦曾告
    知上開帳戶內之金錢均屬伊所有，由伊支付所有家庭開銷。
    況且95年5 月後，伊即獨力負起養育小孩（保母費、健保費
    ）及家庭開銷（食、衣、其他），並非如原告所稱係其獨自
    負擔全家生活費、小孩及家庭所有開銷。再者，原告於金融
    機關服務近20年，深知「買賣帳戶」為犯法行為，若為一優
    良員工，豈會輕易知法犯法，利用他人帳戶及人頭，進行多
    項利我行為。離婚至今已逾2 年，原告近日不單提起損害賠
    償一案，另有分配婚後剩餘財產、聲請要求支付孩子撫養費
    多項涉及金錢案件，其居心誠為叵測。
  (三)聲明：原告之訴駁回。
三、兩造不爭執之事項：
  (一)原告與被告於91年4 月20日結婚、96年7 月23日離婚。婚姻
    關係存續期間，兩造約定由原告每月交付被告2 萬至2 萬5
    千元，被告每月亦提出1 萬5 千元，作為家庭生活費用，並
    均存入為存放兩造家庭生活費用而開立之系爭蘆洲郵局帳號
    0000000-0000000 號帳戶，系爭帳戶之存簿及印章則由被告
    保管，負責家庭生活費用之支出（見本院卷第11、12頁戶籍
    謄本影本、第202 頁言詞辯論筆錄）。
  (二)原告結算被告婚後支付之家庭生活費用後，於95年5 月18日
    交付面額85萬元之即期支票予被告，被告亦將共同支應家庭
    生活開銷之系爭帳戶之存簿及印章交付原告，並書立字據記
    載：「85萬的支票我收下了，非常感謝您! 你要的本子和印
    章在此都還給你，但請你記得，你只是還我所出的部分，並
    非有多給或額外給我一筆錢!! 至 於本子的提款卡，暫且不
    還你，因我認為日常我還尚需購買小孩物品，如果你連提款
    卡都要收回，可提出再商討! 下個月開始一切麻煩您了! 要
    給的錢就勞煩您去付了! 謝謝! 」等語（見本院卷第16、17
    頁面額85萬元支票及系爭字據影本）。
  (三)被告自96年7 月間起，數度以「不平者」、「王貴如」、「
    sasaya」之名義，投書至中華郵政股份有限公司電子郵件信
    箱及首長信箱（如原證8 、10所示），內容略以：某員工利
    用職務之便擅自開立帳戶、盜領存款等情節；又於97年3 月
    間向郵政總局直接明確指出原告涉嫌竊盜；再於同年4 月間
    以「sasaya」名義指稱原告擅用職權私立存簿盜取他人錢財
    （見本院卷第159 至16 8、173 頁電子郵件影本）。
  (四)被告於97年3 月19日向臺灣板橋地方法院檢察署提出竊盜告
    訴，指訴原告「利用其擔任蘆洲郵局職員身分，於95年5 月
    22日，在蘆洲郵局內，以提轉存簿之方式，將該帳戶內之新
    台幣128,291 元轉存至其所有蘆洲郵局0000000-0000000 號
    帳戶內。因認被告涉有刑法第320 條第1 項親屬間竊盜罪嫌
    。」，經該署檢察官於97年7 月25日以97年度偵字第16164
    號為不起訴處分（見97年度他字第2254號卷第1 至3 頁告訴
    狀、本院卷第14、15頁不起訴處分書影本）。
四、本院之判斷：
  (一)原告起訴主張被告有前揭對原告提出竊盜告訴及傳送不實內
    容電子郵件之行為，而侵害原告之名譽，依民法第184 條第
    1 項前段、第195 條第1 項規定，請求被告賠償損害及製作
    道歉啟示；被告固自認確有對原告提出竊盜告訴及傳送如原
    證8 、10所示電子郵件之事實，惟否認有侵權行為，並以前
    詞置辯。是本件所應審究之爭點在於：1.被告上開對原告提
    出竊盜告訴及傳送電子郵件之行為，是否侵害原告名譽之侵
    權行為？2.原告依民法第184 條第1 項前段、第195 條第1
    項規定，請求被告賠償損害及製作道歉啟示，有無理由？茲
    分述如下。
  (二)被告上開對原告提出竊盜告訴及傳送電子郵件之行為，是否
    侵害原告名譽之侵權行為？
  1.查原告與被告於91年4 月20日結婚、96年7 月23日離婚。婚
    姻關係存續期間，兩造約定由原告每月交付被告2 萬至2 萬
    5 千元，被告每月亦提出1 萬5 千元，作為家庭生活費用，
    並均存入為存放兩造家庭生活費用而開立之系爭蘆洲郵局帳
    號0000000-0000000 號帳戶，系爭帳戶之存簿及印章則由被
    告保管，負責家庭生活費用之支出，有戶籍謄本影本可稽（
    見本院卷第11、12頁），且為兩造所不爭執（見本院卷第
    202 頁言詞辯論筆錄），顯見系爭帳戶之名義人雖為被告，
    然係供兩造共同存入家庭生活費用之用。
  2.嗣因兩造感情不睦，原告結算被告婚後支付之家庭生活費用
    後，於95年5 月18日交付面額85萬元之即期支票予被告，被
    告亦將存放家庭生活費用之系爭帳戶之存簿及印章交付原告
    ，並書立字據記載：「85萬的支票我收下了，非常感謝您!
    你要的本子和印章在此都還給你，但請你記得，你只是還我
    所出的部分，並非有多給或額外給我一筆錢!! 至 於本子的
    提款卡，暫且不還你，因我認為日常我還尚需購買小孩物品
    ，如果你連提款卡都要收回，可提出再商討! 下個月開始一
    切麻煩您了! 要給的錢就勞煩您去付了! 謝謝! 」等語，有
    上開面額85萬元支票及系爭字據影本為證（見本院卷第16、
    17 頁） ，且為兩造所不爭執。是觀諸系爭字據之內容，被
    告既載明該85萬元支票係原告還伊所支出之部分，被告並將
    系爭帳戶之存簿及印章「還」予原告，要求原告支付次月開
    始之家庭生活開銷，解釋被告之真意，乃係兩造結清婚後對
    於家庭生活費用之支出後，被告將其支付家庭生活開銷之責
    任，轉由原告負責，並將存放家庭生活費用之系爭帳戶之存
    簿及印章交付原告，由原告支付次月開始之家庭生活開銷。
    是兩造對於婚後家庭生活費用之支出既已結算清楚，原告並
    已將被告支出之總金額以支票交付被告，經被告背書兌領無
    誤（見本院卷第16頁），則原告提領系爭帳戶之金錢，即無
    為自己不法所有之意圖可言。
  3.詎被告自96年7 月間起，數度以「不平者」、「王貴如」、
    「sasaya」之名義，投書至中華郵政股份有限公司電子郵件
    信箱及首長信箱（如原證8 、10所示），內容略以：某員工
    利用職務之便擅自開立帳戶、盜領存款等情節；又於97年3
    月間向郵政總局直接明確指出原告涉嫌竊盜；再於同年4 月
    間以「sasaya」名義指稱原告擅用職權私立存簿盜取他人錢
    財等情，致原告遭中華郵政股份有限公司調查，此有電子郵
    件影本存卷可憑（見本院卷第159 至168 、173 頁），且為
    兩造所不爭執；被告更於97年3 月19日向臺灣板橋地方法院
    檢察署提出竊盜告訴，指訴原告「利用其擔任蘆洲郵局職員
    身分，於95年5 月22日，在蘆洲郵局內，以提轉存簿之方式
    ，將該帳戶內之新台幣128,291 元轉存至其所有蘆洲郵局00
    00000-000000 0號帳戶內。因認被告涉有刑法第320 條第1
    項親屬間竊盜罪嫌。」等情，致原告經檢察官偵查、訊問，
    嗣經該署檢察官於97年7 月25日以97年度偵字第16164 號為
    不起訴處分，有告訴狀及不起訴處分書影本在卷可佐（見97
    年度他字第2254號卷第1 至3 頁、本院卷第14、15頁），復
    為兩造所不爭，是原告主張被告上開傳送不實內容電子郵件
    及提出竊盜告訴之行為，侵害原告之名譽，顯屬事實，堪信
    為真。
  (三)原告依民法第184 條第1 項前段、第195 條第1 項規定，請
    求被告賠償損害及製作道歉啟示，有無理由？
  1.按「因故意或過失，不法侵害他人之權利者，負損害賠償責
    任」，民法第184 條第1 項前段定有明文。本件被告既有上
    開侵害原告名譽之事實，是原告請求被告負損害賠償責任即
    屬有據。次按不法侵害他人之身體、健康、名譽、自由、信
    用、隱私、貞操，或不法侵害其他人格法益而情節重大者，
    被害人雖非財產上之損害，亦得請求賠償相當之金額，民法
    第195 條第1 項定有明文。所謂相當，應以實際加害情形與
    其名譽影響是否重大，及被害者之身分地位與加害人經濟狀
    況等關係定之；又慰藉金之賠償須以人格權遭遇侵害，使精
    神上受有痛苦為必要，其核給之標準固與財產上損害之計算
    不同，然非不可斟酌雙方身分資力與加害程度，及其他各種
    情形核定相當之數額（最高法院47年台上字第12 21 號、51
    年度台上字第223 號判例意旨參照）。本院審酌兩造原為夫
    妻，原告學歷為淡江大學研究所畢業，擔任郵局員工已17年
    ，現擔任郵局儲匯主管，97年平均月收入將近10萬元，名下
    有房屋1 筆、汽車1 輛；被告為國小教師，月收入將近5 萬
    元，無不動產，此經兩造分別陳明在卷（見本院卷第155 、
    171 頁），並有本院依職權調查之稅務電子閘門財產所得調
    件明細表各1 份存卷可憑（見本院卷第50至53頁）等兩造之
    身分、家庭、經濟狀況，及原告所受損害之程度等一切情狀
    ，認為本件原告請求慰撫金25萬元為適當，應予准許；逾此
    金額之請求，則無理由，不應准許。
  2.又按名譽被侵害者，得請求回復名譽之適當處分，民法第19
    5 條第1 項後段定有明文；又所謂適當之處分，係指該處分
    在客觀上足以回復被害人之名譽且屬必要者而言，因法律並
    未具體規定各種不同之處分方法，故究竟如何處分始為適當
    ，法院自應斟酌被侵害之情形，予以決定 (最高法院56年度
    台上字第1464號、86年度台上字第3706號判決意旨參照)。
    查本件被告所為上開侵害原告名譽之行為，損害原告任職之
    中華郵政股份有限公司三重郵局對原告之信賴最甚，則原告
    請求被告應書立如附件所示之道歉啟示（標題以字體36號粗
    體標楷體，其餘內容以字體20號標楷體繕寫，A4紙張製作）
    ，以雙掛號方式郵寄中華郵政股份有限公司三重郵局營業管
    理科（地址：臺北縣三重市○○路14號），並將回執交付予
    原告，自屬有據。
五、綜上所述，原告依據民法第184 條第1 項前段及第195 條第
    1 項之規定，請求被告給付25萬元及自98年12月10日起訴狀
    繕本送達之翌日起至清償日止，按年息5%計算之利息，及請
    求被告應書立如附件所示道歉啟示（標題以字體36號粗體標
    楷體，其餘內容以字體20號標楷體繕寫，A4紙張製作），以
    雙掛號方式郵寄中華郵政股份有限公司三重郵局營業管理科
    （地址：臺北縣三重市○○路14號），並將回執交付予原告
    部分，均應予准許。逾此範圍之請求為無理由，應予駁回。
六、原告勝訴金額未逾50萬元，應依職權宣告假執行。
七、本件事證已臻明確，兩造其餘主張陳述及所提之證據，經審
    酌後於本件判決結果無影響，爰不逐一論述，附此敘明。
八、據上論結，本件原告之訴為一部有理由，一部無理由，依民
    事訴訟法第79條，判決如主文
中    華    民    國    99    年    3     月    31    日
                      民事第二庭  法  官  張筱琪
上為正本係照原本作成
如對本判決不服，應於送達後20日內，向本院提出上訴狀
中    華    民    國    99    年    3     月    31    日
                                  書記官  連思斐

司法院資訊處製作；財團法人民間司法改革基金會備份。
